臺灣高等法院民事判決
110年度上易字第596號
上  訴  人  劉代安    

訴訟代理人  李聖鐸律師
被 上訴 人  良京實業股份有限公司

法定代理人  平川秀一郎
訴訟代理人  張思婷    
            黃馨瑩    
上列當事人間請求債務人異議之訴事件，上訴人對於中華民國11
0年3月9日臺灣基隆地方法院110年度訴字第37號第一審判決提起
上訴，本院於110年11月23日言詞辯論終結，判決如下：
    主      文
上訴駁回。
第二審訴訟費用由上訴人負擔。
    事實及理由
上訴人主張：伊前對金融機構負有債務，向當時最大債權金融機構台新國際商業銀行股份有限公司（下稱台新銀行）請求協商，於民國99年5月31日與台新銀行協商成立，並於99年7月9日就協商債務全數提前履行完畢。被上訴人於108年間以其受讓中華商業銀行股份有限公司（下稱中華商銀）債權為由，以伊為被告，提起給付借款民事訴訟（下稱另案給付借款訴訟）
　，經原審簡易庭以108年3月7日108年度基簡字第112號民事判決被上訴人全部勝訴，伊提起上訴，經原審第二審合議庭以108年8月30日以108年度簡上字第23號民事判決駁回伊之上訴而告確定（該案被上訴人對上訴人之債權下稱系爭債權）。被上訴人乃以另案給付借款訴訟確定判決為執行名義，聲請對伊之財產強制執行，經原審民事執行處以109年度司執字第13164號清償債務強制執行事件（下稱系爭強制執行事件）受理在案
　。伊早已於99年5月31日與台新銀行協商成立並依約履行完畢
　，依消費者債務清理條例（下稱消債條例）第73條之規定，其餘未申報之債權即視為消滅，被上訴人另案給付借款訴訟確定判決所示之債權自屬不存在，不得再持之為強制執行，應將系爭強制執行事件之強制執行程序撤銷。縱未申報債權係因不可歸責於債權人即被上訴人之事由者，伊依同條但書規定，僅依原協商條件（原債務額之61.24％）之新臺幣（下同）8萬8102元負清償責任；並就另案給付借款訴訟，於起訴前回溯5年前之利息部分為時效之抗辯。爰求為㈠先位聲明：⒈確認被上訴人所持另案給付借款訴訟確定判決所示之債權，對上訴人不存在。⒉被上訴人不得執另案給付借款訴訟確定判決為執行名義
　，對上訴人所有財產為強制執行。⒊系爭強制執行事件，對上訴人所為之執行程序，應予撤銷。㈡備位聲明：系爭強制執行事件對上訴人所為之執行程序，於超過8萬8102元部分，應予撤銷。㈢次備位聲明：系爭強制執行事件，對上訴人所為之執行程序，於超過自被上訴人提起另案給付借款訴訟之起訴日起回溯5年至清償日止，按週年利率15％計算之利息部分，應予撤銷之判決。
　被上訴人則以：上訴人所稱前開消滅或妨礙伊請求之事由，均
  係在另案給付借款訴訟言詞辯論終結前即已發生，且其就其中
  消債條例第73條規定之消滅或妨礙伊請求之事由，亦在另案給
  付借款訴訟中有所主張，應受另案給付借款訴訟確定判決既判
  力所拘束，不得再以另案給付借款訴訟確定判決有所不當，提
  起本件異議之訴。其於99年間與當時最大債權金融機構台新銀
  行成立前置協商，另案給付借款訴訟確定判決所示之債權於當
  時之債權人為富全國際資產管理股份有限公司（下稱富全公司
  ），不具當時前置協商僅限金融機構始得參加之資格，且前置
  協商亦不以全體債權金融機構均參與協商為必要。又該前置協
  商非依消債條例由法院裁定開始更生程序並公告之更生方案，
  未依消債條例公告上訴人所有債權人應申報債權，既無應申報
  債權之情事，何來申報債權與否可否歸責債權人之可言，故前
  置協商並不適用消債條例更生程序之相關規定等語，資為抗辯
  。
原審駁回上訴人之請求，上訴人聲明不服，聲明：
　㈠先位聲明：
　　⒈原判決廢棄。
　　⒉確認被上訴人所執原審108年度簡上字第23號（含原審108
      年度基簡字第112號）民事判決所示之債權對上訴人不存
      在。
　　⒊被上訴人不得執前項民事判決為執行名義，對上訴人所有
      財產為強制執行。
　　⒋原審109年度司執字第13164號清償債務強制執行事件，對
      上訴人所為之執行程序，應予撤銷。
  ㈡備位聲明：
　　⒈原判決廢棄。　
　　⒉原審109年度司執字第13164號清償債務強制執行事件，就
      被上訴人所執原審108年度簡上字第23號（含原審108年度
      基簡字第112號）民事判決，於超過8萬8102元部分，對上
      訴人所為之強制執行程序，應予撤銷。
  ㈢次備位聲明：
　　⒈原判決廢棄。
　　⒉原審109年度司執字第13164號清償債務強制執行事件，就
      被上訴人對上訴人所為，於超過自被上訴人提起原審108
      年度基簡字第112號起訴之日起回溯五年至清償日止，按
      週年利率15％計算之利息部分之強制執行程序，應予撤銷
　　　。
　被上訴人之答辯聲明：上訴駁回。　　
兩造不爭執事項（本院卷第76頁）：
  被上訴人於108年間以其受讓中華商銀債權為由，以本件上訴
  人為被告，提起另案給付借款訴訟並已獲得勝訴確定判決，乃
  以另案給付借款訴訟確定判決為執行名義，聲請原審民事執行
  處對上訴人之財產為強制執行，並經原審以109年度司執字第1
  3164號清償債務強制執行事件受理在案。
上訴人主張其已於99年5月31日與台新銀行協商成立並依約履行
  完畢，依消債條例第73條之規定，其餘未申報之債權即視為消
  滅；縱未申報係因不可歸責於債權人即被上訴人，上訴人依同
  條但書之規定，僅依原協商條件（原債務額之61.24％）之8萬8
  102元負清償責任，上訴人另就被上訴人提起另案給付借款訴
  訟，於起訴前回溯5年前之利息部分為時效之抗辯一節，為被
  上訴人所否認，並以前詞置辯。
　㈠按執行名義成立後，如有消滅或妨礙債權人請求之事由發生
　  ，債務人得於強制執行程序終結前，向執行法院對債權人提
    起異議之訴。如以裁判為執行名義時，其為異議原因之事實
    發生在前訴訟言詞辯論終結後者，亦得主張之。強制執行法
    第14條第1項定有明文。是以對以民事確定判決為執行名義
    之債權人提起債務人異議之訴，其異議之事由，須發生於確
    定判決之既判力基準即最後事實審言詞辯論終結時之後，蓋
    有既判力之執行名義，其執行名義之請求權於既判力基準時
    確定存在，為既判力確定之事實，自不許債務人嗣後另藉債
    務人異議之訴，否定判決確定之事實，否則將產生與既判力
    相牴觸之情事。
  ㈡被上訴人於108年間以其受讓中華商銀債權為由，以上訴人為
    被告，提起另案給付借款訴訟，上訴人於該訴訟中經合法通
    知，未於言詞辯論期日到場，亦未提出書狀為任何聲明或陳
    述，原審基隆簡易庭乃准被上訴人之聲請，准一造辯論而為
    判決，於108年3月7日判決被上訴人全部勝訴；上訴人提起
    上訴，雖未於言詞辯論期日到場，惟於上訴書狀已表明「
　　上訴人（指本件上訴人）於98(或99年)間曾經債務協商更生
　　，由當時最大債權銀行台新國際商業銀行主辦，當時約8至9
    間銀行之債務均已處理，系爭債權原購自中華商業銀行，若
    再行索要即喪失上訴人當初債務協商償還求為更生之意義，
    然因時代久遠遍尋不著相關資料佐證，盼法院協助調查相關
    資料以資佐證」，原審第二審合議庭准被上訴人之聲請，准
    於108年8月19日一造辯論而為判決，並於108年8月30日判決
    上訴駁回確定，有另案給付借款訴訟之第一審、第二審判決
    及上訴人於該訴訟之上訴狀在卷可稽（本院卷197-205頁）
　　。顯然上訴人提起債務人異議之訴，所主張前開消滅或妨礙
    債權人請求之事由，均係為另案給付借款訴訟之確定判決最
    後事實審言詞辯論終結「前」發生之原因事實，核與強制執
    行法第14條所規定債務人異議之訴，以「其為異議原因之事
    實發生在前訴訟言詞辯論終結『後』者」之要件有所不符，自
    不得提起之。
　㈢上訴人未於另案給付借款訴訟為時效抗辯，該訴訟第一審命
    上訴人給付14萬3863元，及其中13萬3262元自94年10月1日
    起至104年8月31止，按週年利率20％計算之利息、自104年9
    月1日起至清償日止，按週年利率15％計算之利息，暨自94年
    12月2日起至清償日止，逾期在六個月以內者，按週年利率2
    ％、逾期超過六個月者，按週年利率4％計算之違約金，並於1
    08年8月30日第二審判決駁回上訴確定（本院卷第197頁），
    被上訴人執該確定判決為執行名義聲請強制執行，核無不合
    。至民法第137條第2項規定，因起訴而中斷之時效，自受確
    定判決時，重行起算，而被上訴人於109年5月28日聲請強制
    執行（本院卷第207頁），被上訴人之重新起算之利息債權
    無罹於時效而消滅之情形。上訴人於另案給付借款訴訟確定
    後始就被上訴人之系爭債權中之利息債權為時效抗辯，以次
    備位之訴主張系爭強制執行事件，就被上訴人對上訴人所為
    ，於超過自被上訴人提起原審108年度基簡字第112號起訴之
    日起回溯五年至清償日止，按週年利率15％計算之利息部分
    之強制執行程序，應予撤銷，亦屬無據，不應准許。
　㈣上訴人另主張其於99年間依消債條例之規定進行更生，並就
    協商債務全數履行完畢，系爭債權在上訴人開始更生前成立
　　，屬更生債權，被上訴人應依更生程序行使其權利，被上訴
    人未於更生程序陳報債權，又未說明有何不可歸責之事由並
    舉證，系爭債權視為消滅，上訴人提起債務人異議之訴即屬
    有據云云。按為使陷於經濟上困境之消費者得以清理債務，
    兼顧債權人、債務人雙方之利益，96年7月11日制定之消債條
    例採重建型之更生及清算型之清算程序雙軌制。惟債務人受
    法院裁定開始更生或清算程序者，其生活、資格、權利等均將
    受限制，該等程序係債務清理之最後手段，於債務人無法與
    債權人協商時，始適用更生或清算程序清理其債務。基於債務
    人對於金融機構所積欠之債務，其法律關係較為單純明確，為
    使債務人得自主解決其債務，於更生、清算程序外
　　，另於該條例第151條至154條明定債務人對於金融機構因消
    費借貸、自用住宅借款、信用卡或現金卡契約而負債務之情形
    ，採協商前置主義，及聲請之對象、協商者應遵循之程序
　　、協商成立之要式要件、及法院審核程序，並就協商成立之債
    務清償方案，經法院裁定認可後，賦與執行名義。斯時該條
    例第151條立法理由二並記載「二、債務人依本條例之規定
    向金融機構請求債務協商，受請求之金融機構通知其他債權
    人與債務人參與協商時，其他債權人得選擇是否參與協商
　　。未參與協商之債權人，本即不受已成立協商之拘束……」
　　。準此，消債條例制定時，就清理債務，除採行更生、清算
    程序外，另訂有協商之前置程序，各有其要件及各自所生效
    果。況依前置協商程序就未參與協商之債權人尚不受已成立
    協商之拘束，倘債務人係循消債條例第151條規定成立協商
    為債務清理，該協商除未能拘束未參與之債權人外，縱債務
    人已依履行協商完畢，亦無同條例第73條關於更生程序規定
    之適用。
　㈤系爭債權原債權人中華商銀於94年10月31日將債權讓與翊豐
    資產管理股份有限公司（下稱翊豐公司），翊豐公司於98年
    12月31日將之讓與富全公司，富全公司則於102年10月30日
    將債權讓與被上訴人（本院卷第189-195、198頁）。上訴人
    於99年5月31日與最大債權金融機構簽立前置協商時，系爭
    債權之債權人為富全公司，不具前開前置協商僅限金融機構
    始得參加之資格，苟上訴人未曾通知富全公司，富全公司實
    無從知悉，富全公司亦未參與該協商。上訴人所稱之之前置
    協商機制，僅係聲請更生前所為之前置協商，非依消債條例
    由法院裁定開始更生程序並公告之更生方案，未依消債條例
    第45條規定公告上訴人所有之債權人應申報債權，既無應申
    報債權之事，遑論有無不可歸責未申報債權之事由，顯見該
    前置協商不適用消債條例更生程序之相關規定。上訴人曲解
    前置協商機制協議藉行更生之假象，辯稱系爭債權業因更生
    方案履行完畢視為消滅，亦或應依更生條件清償之成數一次
    清償，均屬無據，不應准許。
　㈥以上，上訴人提起本件債務人異議之訴，於法無據，不應准
    許。
綜上所述，上訴人依強制執行法第14條第1項規定，先位請求確
  認被上訴人所執原審108年度簡上字第23號（含原審108年度基
  簡字第112號）民事判決所示之債權對上訴人不存在、被上訴
  人不得執前項民事判決為執行名義，對上訴人所有財產為強制
  執行、系爭強制執行事件，對上訴人所為之執行程序，應予撤
  銷；備位請求系爭強制執行事件，就被上訴人所執原審108年
  度簡上字第23號（含原審108年度基簡字第112號）民事判決
　，於超過8萬8102元部分，對上訴人所為之強制執行程序，應
  予撤銷；次備位請求系爭強制執行事件，就被上訴人對上訴人
  所為，於超過自被上訴人提起原審108年度基簡字第112號起訴
  之日起回溯五年至清償日止，按週年利率15％計算之利息部分
  之強制執行程序，應予撤銷，均無理由，應予駁回。原審為上
  訴人敗訴之判決，核無不合。上訴意旨指摘原判決不當，求予
  廢棄改判，為無理由，應予駁回。
本件因事證已臻明確，兩造其餘之攻擊、防禦方法及所為之立
  證，經審酌後認與判決之結果不生若何影響，無庸再逐一予以
  論列，合併敘明。
據上論結，本件上訴為無理由，依民事訴訟法第449條第1項、第
78條判決如主文。
中　　華　　民　　國　　110 　年　　12　　月　　7 　　日
                  民事第八庭    
                        審判長法  官  李媛媛
                              法  官  古振暉
                              法  官  湯美玉
正本係照原本作成。
不得上訴。
中　　華　　民　　國　　110 　年　　12　　月　　7 　　日
　　　　　　　　　　　　　    書記官  陳美宜